【裁判字號】    95,上,698
【裁判日期】    951228
【裁判案由】    侵權行為損害賠償
【裁判全文】
臺灣高等法院民事判決                   95年度上字第698號
上  訴  人  甲○○
訴訟代理人  李宜光律師
被 上 訴人  乙○○
訴訟代理人  林重宏律師
上列當事人間請求侵權行為損害賠償事件，上訴人對於中華民國
95年7月24日臺灣臺北地方法院95年度訴字第2347號第一審判決
提起上訴，本院於95年12月19日言詞辯論終結，判決如下：
    主  文
上訴駁回。
第二審訴訟費用由上訴人負擔。
    事實及理由
一、上訴人起訴主張：
  (一)被上訴人曾以上訴人未經其同意，自民國（下同）92年1月
    15日起即擅自從被上訴人設於世華聯合商業銀行（下稱世華
    銀行）之帳戶（帳號：000-00-000000-0，下稱系爭帳戶）
    內提領款項合計新台幣（下同）1,204萬8,042元為由，向原
    法院聲請假扣押裁定，並供擔保聲請假扣押執行，將上訴人
    所有之世華銀行、花旗銀行、中國信託銀行、台北銀行帳戶
    存款、建物門牌號碼台北市○○○路○段412號4樓之2、台北
    市○○○路○段91號7樓之房地及車號6E-1788號之自小客車
    予以假扣押。上訴人隨即向原法院聲請命被上訴人限期起訴
    ，被上訴人起訴後，經原法院以93年度重訴字第21號判決認
    定被上訴人所有之系爭帳戶係其夫許瑞祥生前出借予上訴人
    ，供上訴人買賣股票交易之用，該帳戶內之金錢係上訴人自
    其姐李美子及自己之帳戶內存入，存入之款項達1,447萬
    8,843元，超過上訴人提領之1,204萬8,042元，上訴人主觀
    上不具備侵權行為故意或過失，亦未獲有任何利益，不構成
    侵權行為及不當得利，而駁回被上訴人所提訴訟確定。是被
    上訴人前開聲請原法院就上訴人財產為假扣押之行為，已使
    上訴人財產、信用及名譽受有損害，爰依民法第184條、第
    195條之規定及民事訴訟法第531條第1項規定，提起本訴請
    求損害賠償。
  (二)許瑞祥得知自己為癌症末期後，早將名下諸多財產轉予被上
    訴人或安排由被上訴人與二位女兒共同繼承，並告知被上訴
    人其世華銀行帳戶內之金錢均係上訴人以自有資金交由許瑞
    祥代為操作。另曾告知要將在元大證券裡的股票帳戶之股票
    全部賣掉將錢給上訴人甲○○，隨即在6月30日、7月7日下
    單賣股票，於7月2日更當著上訴人面告知被上訴人：「在元
    大證券的股票賣掉的錢是要給甲○○。」，被上訴人則回稱
    ：「那是你自己的錢，要如何安排隨你的意思。」。被上訴
    人乙○○對此等事實均早已明知；又參照被上訴人於提起前
    開訴訟時，主張其名下系爭帳戶僅係「供伊家庭使用」乙節
    ，足證被上訴人早已明知前開帳戶中之金錢，並非屬於伊所
    有，否則豈可能有高達數千萬元之進出供作「家庭使用」？
    又被上訴人乙○○既得以透過徵信調查得知上訴人甲○○所
    擁用有之財產狀況，並在許瑞祥過世（92年9月10日）前之
    92年8月15日向世華銀行申請存摺補發，依據一般經驗法則
    ，自必然可輕易得知系爭帳戶中金錢之「來源」。被上訴人
    聲稱不知系爭帳戶金錢均來自上訴人，執意主張系爭世華銀
    行帳戶中金錢屬伊所有，不僅與事實不符，亦與一般經驗法
    則相違。
  (三)被上訴人於95年5月11日庭訊時之陳詞，其已自認對於系爭
    世華銀行帳戶金錢進出往來使用之情形知悉甚明。而事實上
    依據原法院93年度重訴字第21號判決第3頁起之記載，自91
    年3月起系爭世華銀行帳戶之金錢進出，均係由上訴人及姊
    姊李美子存入、提出作為買賣股票之用，並無任何金錢來自
    被上訴人或其夫許瑞祥。由前述說明相互對照，足證被上訴
    人「明知」系爭世華銀行帳戶中之金錢，並非屬於伊個人或
    其夫許瑞祥所有，惟其卻意圖為自己不法所有，執意主張系
    爭世華銀行帳戶中金錢屬伊所有，而對上訴人所有財產進行
    假扣押，核其行為，顯已成立侵權行為。
  (四)被上訴人聲請原法院就上訴人之銀行存款及不動產予以假扣
    押，致上訴人自92年11月7日起，於世華銀行帳戶之現金915
    萬4,200元即無法動支，而市價1,500萬元之台北市○○○路
    ○段412號4樓之2之房屋亦無法出售，直至94年10月4日始塗
    銷查封登記。前開財產價值以年息5%之法定利息計算上訴人
    可得獲得之利息收益（僅以10個月計算），上訴人因被上訴
    人假扣押所受到之財產上損失為100萬6,425元（（0000000+
    00000000）x5%x10/12=0000000）。又上訴人為元大京華證
    券公司經理，信用良好為廣大客戶所信賴，今被上訴人之假
    扣押行為，已使上訴人之信用及名譽遭到質疑而受有精神上
    之損害；另上訴人所有坐落於忠孝東路5段412號4樓之2及羅
    斯福路2段91號7樓房屋，上訴人於93年間向國泰世華銀行提
    出申請貸款，經審核後因有假扣押在案而無法核貸，嗣於94
    年間向花旗銀行申請貸款，經審核後仍無法核貸，足證上訴
    人及前開二棟房屋之貸款信用，確實已因被上訴人聲請假扣
    押而均遭受到重大信用損害，而受有非財產上之損害。爰請
    求被上訴人賠償205萬3,575元之非財產上損害賠償，二者合
    計為306萬元。
    並聲明：(一)原判決廢棄。(二)被上訴人應給付上訴人306萬元
    整及自起訴狀繕本送達翌日起至清償日止，按年息百分之5
    計算之利息。(三)上訴人願供擔保請准宣告假執行。
二、被上訴人則以：
  (一)人民之財產權應受保護，債權人確非無正當理由，因信賴其
    對債務人確有權利存在，而依假處分或假扣押方式，查封債
    務人之財產，則與侵權行為有間，要無強令其負侵權行為之
    責。被上訴人以上訴人領走存款應負損害賠償之責，而聲請
    假扣押裁定、假扣押執行、提起民事訴訟，均係循法定程序
    所為，上訴人指稱被上訴人於進行假扣押時即明知被上訴人
    名下系爭帳戶中之金錢為上訴人所有云云，被上訴人否認，
    ，應由上訴人就被上訴人行為合於侵權行為規定事實負舉證
    之責。
  (二)上訴人稱為何被上訴人在進行假扣押之前不能先以信函詢問
    上訴人說明系爭帳戶中資金來源，進而稱被上訴人侵權行為
    犯意明確云云。然進行假扣押程序之目的在防止債務人脫產
    ，倘事先與上訴人聯繫，恐將會予上訴人脫產機會，被上訴
    人並無先行函詢上訴人之義務；又上訴人係依民事訴訟法及
    強制執行法相關規定，先聲請假扣押裁定獲准，持該假扣押
    裁定向國稅局申請查詢上訴人之財產清單及所得資料，依法
    提存擔保金至法院提存所後，始能就前開國稅局資料對上訴
    人名下財產，聲請執行法院為假扣押之強制執行，以上程序
    一切遵守法律規定，絕無違法。縱被上訴人有向世華銀行申
    請存摺補發，所取得者亦僅是一本記載當時帳戶內存款餘額
    之新存摺，尚不能憑此推斷臆測被上訴人得以知悉該帳戶中
    金錢之來源。
  (三)上訴人主張被上訴人於提起前開訴訟時主張前開帳戶僅供家
    庭使用，足證被上訴人早已明知前開帳戶中之金錢，並非屬
    於伊所有，否則豈可能有高達數千萬元之帳戶進出供作家庭
    使用云云，亦屬無稽。蓋據許瑞祥生前告知，該帳戶係作為
    家庭理財資金存放之帳戶，以便與許瑞祥之其他投資事業資
    金區別，投資所得獲利將作為被上訴人夫妻養老經費、子女
    留學教育基金、購屋基金等之運用，在被上訴人觀念中，該
    帳戶中之金錢應屬被上訴人家庭所有，理所當然。況該帳戶
    為許瑞祥使用，被上訴人本身另有工作收入，無須動用該帳
    戶金錢，是被上訴人在許瑞祥生前，未曾過問該帳戶使用情
    形，不知該帳戶有所謂千萬元進出之情形。縱然知悉，亦不
    能據此推斷被上訴人早已明知前開帳戶中之金錢，非伊所有
    。上訴人又稱前開帳戶係由被上訴人開立許瑞祥使用，而許
    瑞祥復以該帳戶代上訴人操作進出股票，前開事實均為被上
    訴人所明知云云。然縱使被上訴人有開立帳戶供許瑞祥使用
    ，此與「被上訴人明知許瑞祥復以該帳戶代上訴人操作進出
    股票」乙節有何相干，此顯然是將不相關之二者不當連結，
    就此被上訴人否認知悉代操股票一事。
  (四)被上訴人於許瑞祥病逝後，發現原由許瑞祥保管存摺之帳戶
    內之鉅額金錢，竟悉數為上訴人所領取，而依據向銀行查得
    之世華銀行存款取款憑條、存款存入憑條、匯款單等證據對
    上訴人之財產聲請假扣押，行使訴訟上之權利，係法律上正
    當之理由，尚難認被上訴人係有故意或過失之侵權行為而侵
    害上訴人之權利。且原法院93年度重訴字第21號判決亦認定
    被上訴人所主張「上訴人李女自被上訴人帳戶中領款並存入
    自己帳戶中」之情節屬實，尚非被上訴人有何捏造事實或其
    他誣指他人犯罪之情形，則被上訴人絕非無正當理由，而係
    因信賴確有權利存在。況被上訴人係以上開事實向法院聲請
    假扣押裁定獲准，始能進行假扣押強制執行。倘若非有上開
    事實且有相關證據足認為真實，法院當會駁回被上訴人之假
    扣押聲請而無准許之理，此更證被上訴人以上開事實聲請假
    扣押經法院裁定准許，進而持之進行強制執行，全屬依法行
    使權利，無侵權行為之虞。
  (五)上訴人未舉證證明其所有現金無法動支何以會造成損害，以
    及其所有忠孝東路房屋自查封時起迄啟封時止，有任何買賣
    交易行為，自難認上訴人因假扣押期間無法動支金錢及處分
    系爭建物而受有財產上損害。另上訴人就被上訴人聲請假扣
    押係故意或過失不法侵害上訴人名譽等人格法益之侵權行為
    ，並未舉證以實其說，且系爭假扣押之執行，係針對上訴人
    之財產權，為禁止移轉或其他處分，並未限制上訴人本人之
    居住及行動之自由，亦難認造成上訴人精神上之損害。況經
    行政院金融監督管理委員會函示，經台灣證券交易所專案查
    核，上訴人確有違反證券管理法令之事實為主管機關所懲處
    ，既有不良紀錄，是上訴人自稱其「身為原大京華證券公司
    經理，以信用良好為廣大客戶所信賴」云云，顯然並非實情
    。從而，上訴人本於侵權行為法則，請求被上訴人給付上訴
    人306萬元本息，為無理由，應予駁回等語，資為抗辯。
    並聲明：(一)上訴駁回。(二)如受不利判決，願供擔保，請准免
    為假執行。
三、上訴人主張被上訴人曾以上訴人未經其同意，自被上訴人之
    世華銀行系爭帳戶內提領現金1,204萬8,042元為由，向原法
    院聲請假扣押執行上訴人在銀行之存款、不動產及自小客車
    等財產，被上訴人起訴後經原法院以93年度重訴字第21號判
    決被上訴人敗訴確定之事實，業據提出民事假扣押裁定聲請
    狀、原法院92年9月23日北院錦92執全字第2375號執行命令
    、92年度全聲字第1136號裁定、92年11月7日囑託查封登記
    書、原法院93年度重訴字第21號判決（見原法院卷第6至12
    頁、73頁）為證，且為被上訴人所不爭執，自堪信為真正。
四、上訴人復主張被上訴人明知系爭銀行帳戶內之資金係上訴人
    交予被上訴人之夫許瑞祥代為操作股票，帳戶內資金均屬上
    訴人所有，竟意圖為自已不法之所有，主張系爭銀行帳戶內
    之金錢屬被上訴人所有，而對上訴人所有財產進行假扣押，
    致上訴人之財產、信用及名譽受損，被上訴人應賠償因假扣
    上訴人財產造成之財產上損失100萬6,425元，及非財產上之
    損害205萬3,575元，合計應賠償上訴人306萬元及利息云云
    ，被上訴人則否認上情，並以前詞置辯。經查：
  (一)按當事人主張有利於己之事實者，就其事實有舉證之責任，
    民事訴訟法第277條前段定有明文。就侵權行為言，被害人
    應就行為人因故意或過失，不法侵害其權利之事實負舉證責
    任。所謂故意係指行為人對於構成侵權行為之事實，明知並
    有意使其發生或預見其發生，而其發生並不違背其本意而言
    。而債權人就金錢請求欲保全強制執行者，固得聲請假扣押
    ，但債權人聲請執行假扣押，是否應負侵權行為之責任，應
    以假扣押之本案訴訟判決確定之結果以為斷；蓋本案判決如
    債權人勝訴確定，則其以假扣押保全強制執行之債權，即得
    受清償，自無侵權行為之可言；必債權人敗訴判決確定且須
    有故意或過失，始負侵權行為之責任，債務人方有損害賠償
    之請求權（最高法院76年度台上字第2724號、78年度台再字
    第35號、70年度台上字第2550號判決意旨參照）。
  (二)被上訴人設於世華銀行之帳戶（帳號：000-00-000000-0）
    於開戶後由被上訴人之夫許瑞祥使用（見原法院卷第70頁背
    面），其抗辯上訴人自前揭帳戶中陸續提領款項合計1,204
    萬8,042元，復為上訴人所不爭執。雖兩造就前揭假扣押本
    案爭執，經原法院93年度重上字第21號判決認定前揭帳戶係
    許瑞祥借予上訴人使用，帳戶內之金錢係上訴人自其姐李美
    子及自己之帳戶存入，存入款項高達1,447萬8,843元，上訴
    人自前揭帳戶提領1,204萬8,042元，其主觀上並不具備侵權
    行為之故意或過失，而駁回被上訴人之請求確定（見原法院
    卷第10至12頁背面），然此判決僅足證明上訴人就其提領被
    上訴人前揭帳戶內1,204萬8,042萬元並無構成侵權行為或不
    當得利，並未認定被上訴人假扣押上訴人之前揭財產係出於
    侵權行為之故意或過失，上訴人遽執此主張被上訴人之假扣
    押故意或過失侵害上訴人之權利云云，尚屬無據。
  (三)上訴人復主張被上訴人之夫許瑞祥於生前已告知被上訴人系
    爭銀行帳戶之金錢均係上訴人以自有資金交由許瑞祥代為操
    作，及帳戶內之金錢是上訴人所有云云，惟為被上訴人否認
    （見原法院卷第70頁背面），上訴人又未能舉證其他以證明
    許瑞祥曾告知被上訴人前揭帳戶內之金錢為上訴人所有，或
    許瑞祥出借予上訴人作為買賣股票交易之用，其主張自難採
    信。上訴人雖又主張被上訴人於95年5月11日庭訊時已自認
    對系爭銀行帳戶金錢進出往來情形知悉甚明，而證被上訴人
    明知系爭帳戶之金錢是上訴人所有云云。惟依上訴人上揭摘
    錄被上訴人於95年5月11日庭訊所述內容為：「（系爭世華
    銀行帳戶開戶目的）係供家裡一起投資股票使用，因我當時
    是公務員，大都由先夫主導使用。」、「開戶後是我先夫在
    用，但只要有買賣或有賺有賠時，先夫都會告訴我。」、「
    帳戶裡面有多少錢被上訴人先夫有告訴我，但沒有拿給我看
    。」、「91年以後交易過程被上訴人先夫大致上有說、我先
    夫每星期大概都有跟我說這個星期做的結果」等語（見原法
    院卷第77-2頁背面），則被上訴人僅陳明其夫許瑞祥會告知
    帳戶內股票買賣情形及帳戶內有多少錢，尚難因此而推論被
    上訴人知悉上訴人將金錢交予許瑞祥操作及帳戶內金錢為上
    訴人所有。
  (四)上訴人再主張被上訴人於實施假扣押前應先與上訴人連繫確
    認帳戶內金錢屬誰所有或先行徵信始可扣押云云。惟進行假
    扣押程序之目的係在防止債務人脫產，倘事先與上訴人連繫
    ，或予脫產之機會，假扣押之目的將難以達成，被上訴人並
    無先行函詢上訴人之義務，另系爭帳戶既為被上訴人所有，
    帳戶內金錢原則上屬帳戶所有人或其夫許瑞祥所有，上訴人
    未能舉證證明被上訴人明知系爭帳戶內之金錢為伊及伊姊所
    有（詳如下述），故被上訴人無先行徵信或向銀行查詢之義
    務，上訴人上開主張，即非可採。
  (五)上訴人又主張許瑞祥於得知自己罹患癌症末期後，曾當上訴
    人面告知被上訴人：「在元大證券的股票賣掉的錢是要給甲
    ○○。」，被上訴人則回稱：「那是你自己的錢，要如何安
    排隨你的意思。」云云，惟此為被上訴人所否認，縱如上訴
    人所稱其於許瑞祥過世前之生病住院前後陪伴照護許瑞祥為
    真，亦不足證明許瑞祥曾告知前揭金錢歸上訴人所有，或被
    上訴人前揭銀行帳戶係借予上訴人使用或帳戶內之金錢為上
    訴人所有，上訴人復未能舉證其他以證明許瑞祥曾當面告知
    被上訴人前開情詞，其主張亦非可採。上訴人雖稱被上訴人
    於原法院93年度重上字第21號案中曾主張系爭帳戶係「供伊
    家庭使用」，以帳戶內高達數千萬元之進出，顯然非供「家
    庭使用」，則被上訴人早已明知前開帳戶中之金錢非屬伊所
    有云云。惟被上訴人於原法院陳稱系爭帳戶係作為家庭投資
    理財之用，許瑞祥未詳細告知資金來源等語，被上訴人認為
    帳戶內之金錢屬被上訴人家庭所有（見原法院卷第20頁及背
    面、第70頁背面、第71頁），則被上訴人將系爭帳戶供其夫
    許瑞祥投資股票使用，被上訴人認該帳戶內之金錢為被上訴
    人家庭所有，與常情並無不符，上訴人據此主張被上訴人明
    知系爭帳戶內之資金為上訴人所有，亦屬無據。
    綜上，上訴人既未能證明被上訴人於聲請假扣押及執行前即
    明知系爭帳戶之金錢為上訴人所有，被上訴人以其系爭帳戶
    內之金額遭上訴人領取，而聲請假扣押上訴人之前揭財產，
    係屬權利之正當行使。上訴人既不能證明被上訴人之假扣押
    行為有故意或過失，自不成立侵權行為，則其主張因被上訴
    人之侵權行為致受有財產上及非財產上之損害賠償，即屬無
    據。
  (六)按民事訴訟法第531條所謂假扣押裁定因自始不當而撤銷，
    係指對於假扣押裁定抗告，經抗告法院依命假扣押時客觀存
    在之情形，認為不應為此裁定而撤銷之情形而言，若係因本
    案訴訟敗訴確定而撤銷該裁定，僅屬因命假扣押以後之情事
    變更而撤銷，尚非該條所謂因自始不當而撤銷，此有最高法
    院67年台上字第1407號判例可資參照。經查，上訴人主張被
    上訴人在原法院93年度重訴字第21號判決中敗訴確定，故其
    假扣押自始不當，應負賠償責任云云。惟上訴人對被上訴人
    聲請假扣押裁定，係限期命被上訴人起訴，判決結果被上訴
    人雖然敗訴確定，揆諸前揭說明，係屬因命假扣押以後之情
    事變更而撤銷，尚非該條所謂因自始不當而撤銷之情形，上
    訴人主張被上訴人依此應負賠償責任云云，即非可採。上訴
    人另主張被上訴人申請二次假扣押裁定，提供二次擔保，為
    二次假扣押執行，經上訴人異議後始撤銷超額之查封云云（
    見原法院卷第66頁）。惟縱有超額查封，上訴人所有之財產
    經假扣押裁定駁回確定而塗銷查封登記之財產為台北市○○
    ○路○段412號4樓之2房屋（見原法院卷第77頁），前開房屋
    雖經查封，惟並未影響上訴人之使用收益，上訴人復未能證
    明有何預定計畫轉售且可獲轉售之預期利益，上訴人請求被
    上訴人賠償，即屬無據。又被上訴人聲請假扣押之執行並非
    故意、過失而無自始不當之情事，如前所述，上訴人未提出
    其他積極證據，證明被上訴人就其名譽、信用受損有何加害
    行為之不法情事，縱上訴人因假扣押行為，致伊於93年間向
    國泰世華銀行提出申請貸款，經審核後因有假扣押在案而無
    法核貸，嗣於94年間向花旗銀行申請貸款，經審核後該仍無
    法核貸等情，惟被上訴人因信賴其對上訴人確有權利存在，
    而依假處分或假扣押方式，查封債務人之財產，核與侵權行
    為有間，要難令其負侵權行為之責。上訴人主張被上訴人應
    負民法第195條之責任，亦屬無據。
五、綜上所述，上訴人主張被上訴人於聲請假扣押及執行前即明
    知系爭帳戶之金錢為上訴人所有，為不足採，被上訴人抗辯
    其聲請假扣押及執行為權利之正當行使，尚屬可信。是則，
    上訴人主張被上訴人應依民法第184條、第195條負侵權行為
    責任，及民事訴訟法第531條第1項假扣押自始不當之賠償責
    任，請求被上訴人給付上訴人306萬元整及自起訴狀繕本送
    達翌日（即95年3月11日）起至清償日止，按年息百分之5計
    算之利息，為無理由，不應准許。其假執行之聲請亦失所附
    麗，應併予駁回。原審為上訴人敗訴之判決，及駁回其假執
    行之聲請，並無不合。上訴意旨指摘原判決不當，求予廢棄
    改判，為無理由，應予駁回。
六、本件事證已臻明確，兩造其餘攻擊、防禦方法及未經援用之
    證據，經本院審酌後認對判決結果不生影響，爰不一一論列
    ，附此敘明。
七、據上論結，本件上訴為無理由，依民事訴訟法第449條第1項
    、第78條，判決如主文。
中    華    民    國    95    年    12    月    28    日
                    民事第十三庭
                        審判長法  官  陳昆煇
                              法  官  陳駿璧
                              法  官  李錦美
正本係照原本作成。
如不服本判決，應於收受送達後20日內向本院提出上訴書狀，其
未表明上訴理由者，應於提出上訴後20日內向本院補提理由書狀
（均須按他造當事人之人數附繕本）上訴時應提出委任律師或具
有律師資格之人之委任狀；委任有律師資格者，另應附具律師資
格證書及釋明委任人與受任人有民事訴訟法第466條之1第1項但
書或第2項（詳附註）所定關係之釋明文書影本。
中    華    民    國    95    年    12    月    28    日
                          書記官  明祖全
附註：
民事訴訟法第466條之1（第1項、第2項）：
對於第二審判決上訴，上訴人應委任律師為訴訟代理人。但上訴
人或其他法定代理人具有律師資格者，不在此限。
上訴人之配偶、三親等內之血親、二親等內之姻親，或上訴人為
法人、中央或地方機關時，其所屬專任人員具有律師資格並經法
院認為適當者，亦得為第三審訴訟代理人。


司法院資訊處製作；財團法人民間司法改革基金會備份。
